【裁判字號】    97,訴,602
【裁判日期】    970805
【裁判案由】    違反臺灣地區與大陸地區人民關係條例等
【裁判全文】
臺灣臺南地方法院刑事判決               97年度訴字第602號
公  訴  人  臺灣臺南地方法院檢察署檢察官
被      告  乙○○
上列被告因違反臺灣地區與大陸地區人民關係條例等案件，經檢
察官提起公訴（九十七年度偵字第七八一號），本院判決如下：
    主  文
乙○○共同違反不得使大陸地區人民非法進入臺灣地區之規定，
處有期徒刑陸月，減為有期徒刑月，如易科罰金，以銀元佰
元即新臺幣玖佰元折算壹日。
    事  實
一、乙○○明知大陸地區人民非經主管機關許可不得入境臺灣地
    區，竟因姓名年籍均不詳自稱「陳先生」之成年男子招攬而
    與其基於使大陸地區女子藉由假結婚方式非法進入臺灣地區
    及行使使公務員登載不實文書之犯意聯絡，由乙○○擔任假
    結婚人頭，於民國九十年十月二十五日，與「陳先生」自高
    雄小港機場搭機前往大陸地區福建省福州市常樂機場，再經
    「陳先生」安排，與欲藉假結婚方式來臺而與其有行使使公
    務員登載不實文書之犯意聯絡之大陸地區女子林美英，於同
    年十一月二十六日，在福建省福州市公證處辦理公證結婚。
    乙○○於同年十一月二十九日搭機返臺後，即於同年十二月
    十日前往臺南市南區戶政事務所填具結婚登記申請書及國民
    身分證申請書，申請辦理結婚登記及換發國民身分證，致使
    該戶政事務所不知情之承辦公務員，將此不實婚姻事項，登
    載於職務上所掌管之戶籍登記簿公文書上，再據以列印核發
    記事欄註記「乙○○民國九十年十一月二十六日與大陸地區
    人民林美英結婚」等不實事項之戶籍謄本，並發給配偶欄分
    別註記「林美英」之新國民身分證，足以生損害於上開戶政
    事務所對戶籍管理之正確性。乙○○再將上開戶籍謄本等資
    料交與「陳先生」，由「陳先生」於同年十二月十一日向前
    內政部警政署入出境管理局（下稱前境管局）填具大陸地區
    人民進入臺灣地區旅行證申請書，以配偶來臺探親為由，申
    請林美英來臺許可，並提出而行使前開登載不實之戶籍謄本
    ，經前境管局承辦人員實質審核結果，未能發覺渠等假結婚
    實情，乃誤發「中華民國臺灣地區旅行證」，並輾轉由林美
    英收受。林美英遂於九十一年二月二十七持該形式上合法之
    旅行證，及以探親理由，自前中正國際機場非法進入臺灣地
    區。嗣因林美英逾期居留且非法打工為警查獲，始悉上情。
二、案經行政院海岸巡防署海岸巡防總局中部地區巡防局報請臺
    灣臺中地方法院檢察署檢察官呈請臺灣高等法院檢察署檢察
    長令轉臺灣臺南地方法院檢察署檢察官偵查起訴。
    理  由
一、證據能力
  (一)證人林美英警詢時之陳述，被告乙○○於準備程序中明示同
    意作為證據（本院卷第十八頁），亦未於本案言詞辯論終結
    前對證據能力聲明異議。依刑事訴訟法第一百五十九條之五
    第一項之規定，有證據能力。
  (二)被告於警詢及偵訊時所為之陳述及其他卷附書面資料，被告
    於準備及審理程序中均不爭執其證據能力（本院卷第十八頁
    ），且無事實顯示係公務員因違法蒐證所取得，自均有證據
    能力。
二、實體事實之認定
    訊據被告固坦承有於上開時地與林美英辦理公證結婚程序及
    返臺辦理戶口後將戶籍謄本交給「陳先生」辦理旅行證等情
    ，惟矢口否認有何違反臺灣地區與大陸地區人民關係條例等
    犯行，辯稱略以：伊有花新臺幣（下同）十五萬元去大陸娶
    妻，伊跟林美英的婚姻是真的云云。經查，被告與林美英之
    婚姻為虛假，林美英不知其臺灣地區配偶姓名，其來臺目的
    僅為賺錢，來臺時被告並未接機，之後亦未與被告見過面等
    節，業據證人林美英於警詢時證述明確，且證人林美英係因
    逾期居留及非法打工，於九十六年六月十五日在臺中市○○
    街二六七號前為警查獲，且於同年八月二十一日經強制出境
    ，亦有行政院海岸巡防署中部地區巡防局彰化機動查緝隊現
    場照片六張、臺中縣警察局豐原分局偵查隊臨檢紀錄表、林
    美英入出國日期證明書及中華民國臺灣地區補出境申請書影
    本在卷可參。苟若林美英與被告係真結婚來臺，斷無可能與
    被告毫無聯繫甚至嗣後逾期居留而遭強制出境之理！可見證
    人林美英前揭證述屬實而堪信。再者，被告於偵查及本院審
    理中自承林美英入境當天伊沒有去機場接機，嗣後亦未見過
    林美英，林美英是連江縣人，但什麼地方伊忘記了等語（臺
    灣臺中地方法院檢察署九十六年度偵字第一七○七○號卷第
    四五頁、臺灣臺南地方法院檢察署九十六年度他字卷第三三
    ○七號卷第九頁、本院卷第四四頁），可見被告並無與林美
    英及其家人聯繫並確保其來臺同居之管道，此絕非花費十五
    萬元真結婚所應有之情況，益徵其與林美英之婚姻不實，被
    告辯解並無可取。此外，復有臺南市南區戶政事務所九十六
    年七月九日南南戶股三字第○九六○○○三○四二號函附被
    告結婚登記申請書、中華人民共和國結婚證及結婚公證書、
    大陸地區人民進入臺灣地區旅行證申請書、內政部入出國及
    移民署九十七年五月八日移署資處亦字第○九七一○四六七
    一六○號函附林美英之進入臺灣地區旅行證申請書及戶籍影
    本等資料在卷為憑。本件事證明確，被告犯行洵堪認定，應
    依法論科。
三、論罪科刑
  (一)按臺灣地區與大陸地區人民關係條例第七十九條第一項處罰
    違反同條例第十五條第一款所定使大陸地區人民非法進入臺
    灣地區罪，凡非經合法手續進入者皆包含之，使大陸地區人
    民以假結婚真入境之脫法方式，進入臺灣地區，即該當此罪
    。是核被告所為，係違反臺灣地區與大陸地區人民關係條例
    （下稱同條例）第十五條第一款之規定，應依同條例九十二
    年十月二十九日修正前（下稱同條例修正前）第七十九條第
    一項規定處斷，及犯刑法第二百十六條之行使同法第二百十
    四條使公務員登載不實公文書罪。
  (二)檢察官起訴書犯罪事實欄一部分，就上開行使使公務員登載
    不實公文書犯行，雖僅記載「‧‧‧將上開『大陸地區人民
    進入臺灣地區保證書』交付予上揭男子，由該名男子填具內
    容不實之大陸地區人民進入臺灣地區旅行證並檢附結婚公證
    書等相關資料，於九十年十二月十一日，向內政部警政署入
    出境管理局以配偶來臺探親為由，申請林美英入境‧‧‧。
    」等語，惟其意旨應係被告於辦理結婚登記後將相關申請旅
    行證資料均交由「陳先生」提出予前境管局以行使，自包括
    行使使公務員登載不實公文書之「戶籍謄本」，此業經受命
    法官於準備程序中徵詢公訴檢察官意見而確認無訛（本院卷
    第十六頁），且與其使戶政事務所公務員在戶籍謄本之公文
    書上登載不實部分係屬吸收犯之實質上一罪關係，本院自應
    就此一併加以審判。被告所為明知為不實之事項而使公務員
    登載於職務上所掌公文書之低度行為，為其行使該項公文書
    之高度行為所吸收，不另論罪。
  (三)被告與「陳先生」間，就使大陸地區人民林美英非法進入臺
    灣地區犯行犯行；被告與「陳先生」及林美英就行使使公務
    員登載不實公文書犯行，均有犯意聯絡及行為分擔，皆為共
    同正犯。
  (四)被告就所犯違反臺灣地區與大陸地區人民關係條例第十五條
    第一款規定，應依同條例修正前第七十九條第一項之規定處
    斷，與刑法第二百十六條之行使同法第二百十四條之使公務
    員登載不實公文書罪間，有修正前刑法第五十五條方法結果
    之牽連關係，應從一重依同條例修正前第七十九條第一項之
    使大陸地區人民非法進入臺灣地區罪處斷。
  (五)爰審酌被告前未曾有任何刑案前科紀錄，有臺灣高等法院被
    告前案紀錄表及臺灣臺南地方法院檢察署刑案資料查註紀錄
    表在卷可參，素行尚佳，且林美英停留臺灣地區期間，未經
    查獲任何其他非法之行為，然被告以假結婚方式，使大陸地
    區人民來臺，危害臺灣地區居住秩序及就業環境，復破壞婚
    姻制度，危害戶政機關對戶籍管理及前境管局對大陸地區人
    民入境審查之正確性，所為誠屬可議，且始終矢口否認之態
    度及其智識程度等一切情狀，量處如主文所示之刑。
  (六)被告上開所犯之罪，合於中華民國九十六年罪犯減刑條例第
    二條第一項第三款所規定之減刑條件，且無該條例所定不得
    減刑事由，自應予減刑，併諭知易科罰金之折算標準。
  (七)被告行為後，刑法已於九十四年二月二日公布、九十五年七
    月一日施行，臺灣地區與大陸地區人民關係條例第七十九條
    亦於九十二年十月二十九日修正、同年十二月三十一日施行
    ，有關本件所涉新舊法比較問題，詳參附件所載。
四、不另為無罪之諭知
  (一)公訴意旨另以：被告乙○○於辦理戶籍登記後，由該名真實
    姓名年籍不詳男子（即「陳先生」）填具內容不實之大陸地
    區人民進入臺灣地區旅行證並檢附結婚公證書等相關資料，
    於九十年十二月十一日，向前管理局以配偶來臺探親為由，
    申請林美英入境，致該管公務員不知有偽，而於林美英之中
    華民國臺灣地區旅行證上記載事由為「探親」等不實事項，
    並據以核發林美英之臺灣地區旅行證，林美英於九十一年二
    月二十七日搭機入境臺灣地區，足生損害於內政部警政署入
    出境管理局對於入出境管理之正確性。因認被告此部分亦涉
    犯刑法第二百十六條行使同法第二百十四條使公務員登載不
    實公文書罪嫌。
  (二)按刑法第二百十四條所謂使公務員登載不實事項於公文書罪
    ，須一經他人之聲明或申報，公務員即有登載之義務，並依
    其所為之聲明或申報予以登載，而屬不實之事項者，始足構
    成，若其所為聲明或申報，公務員尚須為實質審查，以判斷
    真實與否，始得為一定記載者，即非本罪所稱之使公務員登
    載不實。臺灣地區與大陸地區人民關係條例第十五條第一款
    所指之「使大陸地區人民非法進入臺灣地區」，依同條例第
    十條第一項規定，係指大陸地區人民非經主管機關許可，不
    得進入臺灣地區而言。而依大陸地區人民進入臺灣地區許可
    辦法第十五條、十七條所定，欲申請進入臺灣地區者須備齊
    一定之證件及一定程序，復依同辦法第十九條規定，有該條
    事由者，得不予許可，且依同辦法第二十三條規定，所檢附
    之文書，主管機關得要求驗證。可見前境管局對於大陸地區
    人民申請入境時，並非一經申請人提出申請文件即予准許，
    完全作形式調查，而係有實質審查之權限甚明。是以，被告
    使前境管局公務員核發林美英之臺灣地區旅行證，即與刑法
    第二百十四條要件不合，自難以該罪相繩。其後大陸地區女
    子林美英對前中正國際機場驗關人員行使臺灣地區旅行證，
    自亦難認與行使使公務員登載不實文書罪要件相符。此部分
    被訴事實應屬不罰。惟公訴人顯認被告此部分被訴事實，與
    其前開經本院論罪科刑部分，有連續犯之裁判上一罪關係，
    爰不另為無罪之諭知。
據上論斷，應依刑事訴訟法第二百九十九條第一項前段，修正前
臺灣地區與大陸地區人民關係條例第七十九條第一項、臺灣地區
與大陸地區人民關係條例第十五條第一款，刑法第十一條前段、
第二條第一項前段、第二百十六條、第二百十四條、修正前刑法
第二十八條、第五十五條、第四十一條第一項前段，罰金罰鍰提
高標準條例第一條前段、廢止前罰金罰鍰提高標準條例第二條，
中華民國九十六年罪犯減刑條例第二條第一項第三款、第七條，
判決如主文。
本案經檢察官甲○○到庭執行職務。
中    華    民    國    97    年    8     月     5    日
                刑事第十庭  審判長法  官  陳欽賢
                                  法  官  林臻嫺
                                  法  官  陳賢德
以上正本證明與原本無異。
如不服本判決應於收受本判決後10日內向本院提出上訴書狀，並
應敘述具體理由。如未敘述上訴理由者，應於上訴期間屆滿後20
日內向本院補提理由書狀（均須按他造當事人之人數附繕本）「
切勿逕送上級法院」。
                                  書記官  莊文茹
中    華    民    國    97    年    8     月    7     日
附錄論罪科刑法條
（修正前）臺灣地區與大陸地區人民關係條例第七十九條第一項
違反第十五條第一款規定者，處五年以下有期徒刑、拘役或科或
併科新臺幣五十萬元以下罰金。
臺灣地區與大陸地區人民關係條例第十五條第一款
左列行為不得為之：
一、使大陸地區人民非法進入臺灣地區。
中華民國刑法第二百十六條
行使第二百十條至第二百十五條之文書者，依偽造、變造文書或
登載不實事項或使登載不實事項之規定處斷。
中華民國刑法第二百十四條
明知為不實之事項，而使公務員登載於職務上所掌之公文書，足
以生損害於公眾或他人者，處三年以下有期徒刑、拘役或五百元
以下罰金。
附件
一、按行為後法律有變更者，適用行為時之法律。但行為後之法
    律有利於行為人者，適用最有利於行為人之法律，九十四年
    二月二日修正公布、自九十五年七月一日施行之刑法第二條
    第一項定有明文，上開規定係規範行為後法律變更所生新舊
    法律比較適用之準據法，於新法施行後，應逕適用新法第二
    條第一項之規定，為「從舊從輕」之比較（最高法院九十五
    年第八次刑事庭會議決議一之 (一) ）；又同法第十一條之
    規定亦於同次修正為「本法總則於其他法律有刑罰或保安處
    分之規定者，亦適用之。但其他法律有特別規定者，不在此
    限。」其性質上屬於「過橋條款」，而為法律適用之準據，
    且無關乎犯罪行為可罰性要件之變更，自應逕行適用裁判時
    有效之上開現行條文。
二、臺灣地區與大陸地區人民關係條例第七十九條第一項於被告
    行為後，已於九十二年十月二十九日修正公布，同年十二月
    三十一日施行，修正前該條項係規定：違反第十五條第一款
    規定者，處五年以下有期徒刑、拘役或科或併科新臺幣五十
    萬元以下罰金。修正後該條項則規定：違反第十五條第一款
    規定者，處一年以上七年以下有期徒刑，得併科新臺幣一百
    萬元以下罰金。比較修正前後該條項之最高刑度，顯以修正
    前之規定對被告有利，自依刑法第二條第一項前段之規定，
    適用該條例修正前該條項之規定。
三、刑法第二百十四條規定之罰金刑，於被告行為後，因刑法施
    行法增訂第一條之一於九十五年七月一日公布施行，而該條
    規定之適用結果，固與上開條文增訂前，適用現行法規所定
    貨幣單位折算新臺幣條例第二條折算新臺幣及罰金罰鍰提高
    標準條例第一條提高標準，並無二致；惟反觀罰金之最低刑
    度，被告行為後，刑法第三十三條第五款亦經修正公布施行
    （修正公布施行日期同於上開刑法第二條），而將修正前僅
    一元（指銀元，即新臺幣三元，再適用罰金罰鍰提高標準條
    例第一條之規定得提高為十倍，即新臺幣三十元）以上之最
    低刑度，修正提高為新臺幣一千元以上，比較被告行為前後
    之法律適用，顯以行為時之法律較有利於被告，自應適用修
    正前之刑法第三十三條第五款，而現行法規所定貨幣單位折
    算新臺幣條例第二條及罰金罰鍰提高標準條例第一條之規定
    自應併予適用。
四、被告行為後，刑法第二十八條之規定，已修正為「二人以上
    共同實行犯罪之行為者，皆為正犯」（公布施行日期同於上
    開刑法第二條）。比較修正前後刑法第二十八條之規定，修
    正後之規定，僅排除完全未參與犯罪相關行為之「實行」的
    「陰謀共同正犯」及「預備共同正犯」。新法適用結果，未
    較有利於被告，自應適用被告行為時即修正前刑法第二十八
    條規定予以處斷。
五、被告行為後，刑法第五十五條之「犯一罪而其方法或結果之
    行為犯他罪者，從一重處斷」之規定，業經公布刪除（公布
    施行日期同上開刑法第二條），亦即原規定之犯一罪而其方
    法或結果行為犯他罪之牽連犯情形，應按數罪併罰之原則論
    處，比較新舊法，刪除後之法律適用，並未較有利於被告，
    故本件仍應適用被告行為時即修正前刑法第五十五條之規定
    ，認被告應成立牽連犯，而從一法定刑較重之罪處斷。
六、本件被告行為時之易科罰金標準，係以修正前刑法第四十一
    條第一項前段「得以一元以上三元以下折算一日」及廢止前
    罰金罰鍰提高標準條例第二條前段「就其原定數額提高為一
    百倍折算一日」為依據，則本件被告行為時之易科罰金折算
    標準，如以銀元三百元折算一日，經折算為新臺幣後，應以
    新臺幣九百元折算為一日。惟修正施行後之刑法第四十一條
    第一項前段（公布施行日期同上開刑法第二條）關於易科罰
    金之折算標準則為「以新臺幣一千元、二千元或三千元折算
    一日」，比較新舊法，修正前之規定顯較有利被告，自應依
    修正施行後刑法第二條第一項前段之規定，適用修正前刑法
    第四十一條第一項前段、廢止前罰金罰鍰提高標準條例第二
    條之規定，併諭知易科罰金之折算標準。


司法院資訊處製作；財團法人民間司法改革基金會備份。
